【裁判字號】    94,上,1021
【裁判日期】    950502
【裁判案由】    給付報酬
【裁判全文】
臺灣高等法院民事判決                  94年度上字第1021號
上  訴  人
即被上訴人  甲○○
訴訟代理人  何榮源律師
被  上訴人
即  上訴人  康和綜合證券股份有限公司
法定代理人  乙○○
訴訟代理人  陳國雄律師
上列當事人間請求給付報酬事件，兩造對於中華民國94年10月14
日臺灣臺北地方法院94年度訴字第947號第一審判決各自提起上
訴，本院於95年4月18日言詞辯論終結，判決如下：
    主      文
原判決不利於甲○○部分廢棄。
上廢棄部分，康和綜合證券股份有限公司應再給付甲○○新臺幣
壹佰貳拾貳萬零伍拾柒元，及自民國94年3月4日起至清償日止，
按週年利率5%計算之利息。
康和綜合證券股份有限公司上訴駁回。
第一、二審訴訟費用，均由康和綜合證券股份有限公司負擔。
    事實及理由
一上訴人即被上訴人甲○○起訴主張：伊於民國92年9月1日受被
  上訴人及即上訴人康和綜合證券股份有限公司（下稱康和公司
  ）委任擔任總經理職務，兩造約定以每月薪資新臺幣（下同）
  32萬0,500元、年終績效獎金即稅前淨利之1%、年終獎金2個月
  作為伊之報酬。嗣康和公司因故要求伊於93年8月31日離職，
  並堅持93年1月1日至93年8月31日之績效獎金俟年度終結時再
  發給。依康和公司93年1月1日至93年8月31日之稅前淨利4億3,
  358萬1,000元計算，康和公司應給付之績效獎金為433萬5,810
  元。為此依委任契約，請求判命康和公司給付433萬5,810元及
  加付自起訴狀繕本送達翌日起算之法定遲延利息等語。
二康和公司則以：伊當初聘任甲○○為總經理，係因甲○○積極
  使伊相信其能帶動伊公司主管及提昇績效，甲○○所能請求之
  績效獎金數額，應以93年全年度之稅前淨利4億6,736萬3,000
  元與其任職期間（8個月）比例計算，故僅得請求311萬5,753
  元，伊曾於93年8月31日給付績效獎金32萬0,500元。又甲○○
  於任職期間，依民法第535條受任人應負之義務，至少應為其
  達成伊93年全年度預定達成稅前淨利8億8,960萬元目標之66%
  ，即5億8,713萬6,000元，惟甲○○僅達成4億3,358萬1,000元
  ，伊因而受有1億5,355萬5,000元之損失，依民法第544條規定
  ，甲○○應負賠償責任；另甲○○就承作智基科技股份有限公
  司（下稱智基公司）興櫃股票一案，因決策過失，致伊受有82
  4萬6,952元之虧損，伊就上開賠償部分與甲○○之請求金額主
  張抵銷等語為辯。
三原審判決：康和公司應給付甲○○311萬5,753元及自民國94年
  3月4日起算之法定遲延利息，並駁回甲○○其餘之訴。兩造就
  其敗訴部分，各自提起上訴。
  甲○○上訴聲明
  (一)原判決不利於甲○○部分廢棄。
  (二)上廢棄部分，康和公司應再給付甲○○122萬0,057元及自94
    年3月4日起至清償日止，按週年利率5%計算之利息。
  甲○○對於康和公司之上訴則聲明：上訴駁回。
  康和公司對於甲○○之上訴則聲明：上訴駁回。並就原審敗訴
  部分上訴聲明：
  (一)原判決不利於康和公司部分廢棄。
  (二)上開廢棄部分，甲○○在第一審之訴駁回。
四兩造不爭執之事實（見本院卷第49、50、56頁）：
  (一)甲○○於92年9月1日受康和公司委任擔任總經理職務，兩造
    約定以每月薪資32萬0,500元、年終績效獎金即稅前淨利之1
    %、年終獎金2個月作為甲○○之報酬。嗣兩造於93年8月31
    日合意終止委任關係（見原審卷第4-6頁－康和公司應徵人
    員職位申請單、新進人員任用簽呈表、離職申請表、92年8
    月28日及93年8月30日證券交易所重大訊息公告）。
  (二)康和公司於93年1月至8月累計稅前淨利為4億3,358萬1,000
    元（見原審卷第7頁－93年9月7日證券交易所重大訊息公告
    ）。
  (三)康和公司於93年1月16日給付甲○○92年度年終績效獎金148
    萬8,873元，並於93年8月31日再給付32萬0,500元。
五甲○○主張其所得請求之93年度績效獎金，應以其任職期間即
  93年1月至8月之康和公司稅前淨利1%計算等語，惟為康和公司
  所否認。經查：
  (一)按契約應以當事人立約當時之真意為準，而真意何在，又應
    以過去事實及其他一切證據資料為斷定之標準，不能拘泥文
    字致失真意，最高法院19年度上字第453號判例參照。本件
    康和公司在新進人員任用簽呈表「其他條件備註說明」欄上
    載有給付甲○○之獎勵方式：「2.年終績效獎金為稅前淨利
    1%」（見原審卷第4頁反面），該「績效獎金」前固冠有「
    年終」二字，此在兩造委任契約正常履行下，自應以全年期
    間作為績效獎金之計算基礎期間，並以該年全年度之稅前淨
    利作為績效獎金之計算標準。惟甲○○係92年9月1日在康和
    公司擔任總經理一職，並非年初即任職康和公司，但康和公
    司於93年1月16日仍給付甲○○92年度年終績效獎金148萬8,
    873元，且甲○○於離職前向康和公司申請年終績效獎金時
    ，其離職申請表上所載「有關今年一到八月績效獎金部分，
    董事長堅持須等到今年年度結算後再發」等字，亦經康和公
    司人事主管、副總經理、總經理會簽確認無誤（見本院卷第
    59頁），足徵甲○○不論係92年年中任職或93年年中離職，
    康和公司均願發給年終績效獎金。再者，康和公司給付甲○
    ○之92年度年終獎金，亦係按甲○○之月薪（32萬0,500元
    ）乘以其於92年度任職4個月占全年之比例即「基數0.33」
    （4÷12≒0.33），再乘以92年度評等換算之倍數（2.25）
    計付24萬0,375元（見本院卷第61頁），益證「年終獎金」
    與「年終績效獎金」所冠「年終」二字，非限於甲○○須全
    年，甚至年終尚任職於康和公司始能請領。依前揭說明，並
    參照康和公司過去發給年終獎金、年終績效獎金之事實及上
    開事證資料，應解釋上開「年終績效獎金」為康和公司於當
    年度結算終了所發給之績效獎金，不能徒憑該績效獎金冠有
    「年終」二字，即遽謂甲○○年中提前離職，不得領取年終
    績效獎金。是甲○○主張康和公司應給付其93年度年終績效
    獎金，洵屬有據。康和公司所辯甲○○已於93年中離職，不
    得領取年終績效獎金云云，要無可採。
  (二)康和公司前給付甲○○之92年度績效獎金，係按甲○○於92
    年間任職期間即92年9月1日起至92年12月31日止，康和公司
    稅前淨利1億2,484萬9,782元之1%即124萬8,498元計付，而
    非以92年全年度康和公司稅前淨利2億8,975萬5,848元，按
    甲○○任職期間比例〔4（月）/12（年）〕計付；又康和公
    司給付甲○○之92年度年終獎金，亦係按甲○○於92年度任
    職4個月占全年之比例計付，有康和公司92年度積效獎金發
    放明細表、經康和公司主管簽章確認之甲○○離職申請表可
    稽，並經康和公司自認無誤（見本院卷第26、27、57、59、
    61頁）。足證兩造合意約定以甲○○實際任職期間之康和公
    司稅前淨利，作為甲○○領取年終績效獎金之計算基礎。準
    此，康和公司應給付甲○○93年度績效獎金，亦應按甲○○
    於93年間任職期間即93年1月1日起至93年8月31日止，康和
    公司稅前淨利4億3,358萬1,000元之1%即433萬5,810元計付
    。是甲○○主張康和公司應給付其93年度年終績效獎金433
    萬5,810元等語，為可採信。康和公司所辯甲○○之93年度
    績效獎金，應以任職其公司期間與其公司全年度稅前淨利比
    例計算云云，顯然無視甲○○任職期間之努力成果，且將甲
    ○○未任職期間之康和公司稅前淨利此利益或不利益結果，
    強令甲○○全盤接受，洵非合理，且非企業主為激勵員工發
    揮潛能，提高整體經營績效而發給績效獎金之目的，自不足
    採。
六康和公司復辯稱其於93年8月31日給付甲○○之32萬0,500元，
  係屬績效獎金云云，惟為甲○○所否認。經查：32萬0,500元
  適為甲○○1個月薪資，與按康和公司稅前淨利計算之「績效
  獎金」無涉；況康和公司自認其於93年1月16日給付甲○○之
  148萬8,873元係包括92年度「年終獎金」24萬0,375元及「績
  效獎金」124萬8,498元，其中「年終獎金」之計算方式：月薪
  ×年資基數×年度評比換算之倍數等語明確（見本院卷第61
  頁），且兩造約定康和公司每年給付甲○○「年終獎金」2個
  月薪資，有新進人員任用簽呈表備註欄可稽（見原審卷第4頁
  反面），而甲○○係於93年8月31日離職，雖未滿1年，惟已逾
  93年全年之一半，康和公司應給付之年終獎金至少為1個月薪
  資。是康和公司上開抗辯，殊無足取。甲○○所稱上開32萬0,
  500元係93年度年終獎金，非績效獎金等語，應屬可採。
七康和公司另辯稱甲○○未按在職期間比例達成康和公司93年度
  稅前淨利之目標，致其受損失，甲○○應負受任人之損害賠償
  責任等語，則為甲○○所否認。經查：康和公司預計93年度稅
  前淨利為8億8,960萬元，有康和公司93年度預計損益表可稽（
  見原審卷第37頁），固係含甲○○在內之全體員工努力之目標
  ，惟其性質僅為供參考之財務預測，須待時間驗證，並非擔保
  ，況年度預算之盈利並不當然得視為年終應有之利潤，未達成
  預算之部分亦非即可視為損失。尤其，年度預算未能達成之原
  因甚多，而兩造間委任契約既未將年度預算之達成作為契約內
  容之一部，甲○○復未向康和公司擔保達成年度預算，康和公
  司亦未證明甲○○曾擔保年度預算之達成，則達成康和公司93
  年度預算之稅前淨利8億8,960萬元，即非甲○○在委任契約上
  之義務。再者，甲○○係依康和公司董事長之指示而離職，此
  觀離職申請表自明，倘甲○○迄至年終尚在職，仍有達成年度
  預計之稅前淨利目標之可能，乃康和公司自甲○○離職後，長
  達4個月之營運，俱與甲○○無涉，竟將其年終結算無法達成
  預計之稅前淨利目標，悉數歸咎於甲○○，顯非公平。是甲○
  ○縱未按在職期間比例達成康和公司93年度稅前淨利之預計目
  標，無可歸責於甲○○，亦不該當民法第544條所定「因處理
  委任事務有過失或逾越權限之行為」，且康和公司未達成預計
  之稅前淨利目標，更非可謂之損失，則康和公司請求甲○○賠
  償其所謂之損失，自屬無據，更遑論可據以主張與甲○○前揭
  請求之年終績效獎金抵銷之。
八康和公司又辯稱甲○○任職期間，因決策過失，未盡善良管理
  人注意義務，竟同意其公司承辦人員對於承作智基公司興櫃股
  票提案，致其受有虧損，應負賠償之責等語，亦為甲○○所否
  認。經查：
  (一)按當事人主張有利於己之事實者，就其事實有舉證之責任，
    民事訴訟法第277條前段定有明文。又受任人處理委任事務
    ，應依委任人之指示，並與處理自己事務為同一之注意，其
    受有報酬者，應以善良管理人之注意為之。受任人因處理委
    任事務有過失，或因逾越權限之行為所生之損害，對於委任
    人應負賠償之責，民法第535條、第544條分別定有明文。
  (二)甲○○受康和公司委任擔任總經理職務而受有報酬，係有償
    委任，則康和公司所稱甲○○處理承作智基公司興櫃股票案
    之委任事務有過失，致其受有損害乙節，既為甲○○所否認
    ，依前揭說明，康和公司自應就此事實舉證以實其說。惟依
    兩造所不爭執之康和公司內部有關承銷部參加智基公司興櫃
    初次上櫃承銷團案之簽呈過程及承銷部所製個案評估觀之（
    見原審卷第38、39頁，本院卷第38-42、57頁），承作智基
    公司興櫃股票案，乃康和公司承銷部依該部專業知識研判智
    基公司前景佳，建議參與該公司初次上櫃承銷團，並自興櫃
    直接購入100張股票，康和公司研究部人員亦建議在35元附
    近承接，甲○○即在該簽呈上批示「同意參與承購團。惟依
    研究部報告，購買價不宜太高」等字，並上呈康和公司執行
    長鄧序鵬同意，再轉呈康和公司董事長乙○○，經其同意且
    蓋用「授權執行長決行」之戳記，顯見決策過程嚴謹，非僅
    由甲○○一人決策，康和公司徒以其承銷承智基公司興櫃股
    票而受有824萬6,952元之虧損，甲○○曾在上開簽呈簽字批
    示，即遽謂甲○○應負決策過失之責，殊屬無據。況智基公
    司股票之全部虧損係發生於93年3月25日至同年5月3日，有
    智基個股損益表備註一欄可稽（見原審卷第40頁），此部分
    虧損既已計算在甲○○任職期間內之康和公司稅前損益中，
    並為康和公司所不爭執，則康和公司此段期間之稅前淨利既
    有減少，甲○○因此得領取之年終績效獎金亦相形減少，康
    和公司主張甲○○應負上開虧損之賠償責任，顯係對甲○○
    為重複懲罰，亦非公平。此外，康和公司未再舉證證明甲○
    ○對於承銷智基公司興櫃股票案，有何未盡善良管理人之注
    意義務，而率予同意，並因過失或逾越權限之行為致生損害
    之事實，其上開抗辯，自難採信。
九從而，甲○○依委任契約，請求康和公司給付年終績效獎金
  433萬5,810元，及自起訴狀繕本送達翌日即94年3月4日起算之
  法定遲延利息，為有理由，應予准許。乃原審僅判命康和公司
  給付311萬5,753元及其利息，而駁回甲○○其餘之訴（即122
  萬0,057元及其利息），自有未洽。甲○○上訴意旨就此部分
  指摘原判決不當，求予廢棄改判，為有理由。爰由本院將原判
  決此部分予以廢棄，改判如主文第二項所示。另原審判命康和
  公司給付部分，並為假執行及免為假執行之宣告，理由雖有計
  算上之不當，惟結論核無不合，仍應予以維持。康和公司上訴
  意旨指摘原判決為其敗訴部分不當，求予廢棄改判，為無理由
  ，應駁回其上訴。又本件事證已臻明確，兩造其餘攻擊防禦方
  法及證據資料，核與本件判決結果不生影響，毋庸一一論述，
  併予敘明。
十據上論結，甲○○之上訴為有理由，康和公司之上訴為無理由
  ，依民事訴訟法第450條、第449條、第78條，判決如主文。
中    華    民    國    95    年    5    月      2    日
                  民事第十六庭審判長法  官  沈方維
                                    法  官  湯美玉
                                    法  官  張競文
正本係照原本作成。
如不服本判決，應於收受送達後20日內向本院提出上訴書狀，其
未表明上訴理由者，應於提出上訴後20日內向本院補提理由書狀
（均須按他造當事人之人數附繕本）上訴時應提出委任律師或具
有律師資格之人之委任狀；委任有律師資格者，另應附具律師資
格證書及釋明委任人與受任人有民事訴訟法第466條之一第一項
但書或第二項（詳附註）所定關係之釋明文書影本。
中    華    民    國    95    年    5     月    2     日
                                    書記官  章大富
附註：
民事訴訟法第四百六十六條之一（第一項、第二項）：
對於第二審判決上訴，上訴人應委任律師為訴訟代理人。但上訴
人或其他法定代理人具有律師資格者，不在此限。
上訴人之配偶、三親等內之血親、二親等內之姻親，或上訴人為
法人、中央或地方機關時，其所屬專任人員具有律師資格並經法
院認為適當者，亦得為第三審訴訟代理人。


司法院資訊處製作；財團法人民間司法改革基金會備份。
